臺灣高等法院民事判決　　　　　　　　 94年度上易字第585號
上　訴　人　乙○○
訴訟代理人　劉昌崙律師
訴訟代理人　林聖彬律師
被上訴人　　甲○○
訴訟代理人　李克廉律師
上列當事人間確認買賣關係不存在等事件，上訴人對於中華民國
94年4月28日臺灣臺北地方法院93年度訴字第4999號第一審判決
提起上訴，被上訴人並為訴之追加，本院於94年11月15日言詞辯
論終結，判決如下：
    主  文
原判決關於命上訴人將坐落台北市○○區○○段4小段第503地號
土地附圖所示Ａ部分（面積98.28平方公尺）房屋遷讓返還於被
上訴人部分，及訴訟費用之裁判廢棄。
上訴人應再將座落台北市○○區○○段四小段第503地號土地之
門牌號碼台北市○○○路○段47巷18號1樓，即附圖所示A部分（
面積98.28平方公尺）C部份（面積6.89平方公尺）建物均予拆除
。
上開第一項廢棄部分，被上訴人在第一審之訴駁回。
其餘上訴駁回。
第一、二審（含追加之訴）訴訟費用由上訴人負擔。
    事實及理由
一、被上訴人因上訴人抗辯座落台北市○○區○○段4小段第503
    地號土地之門牌號碼台北市○○○路○段47巷18號1、2 樓房
    屋（下稱系爭房屋）均係其拆除舊屋後新蓋，爰追加備位聲
    明訴請上訴人應將座落台北市○○區○○段4小段第503地號
    土地之門牌號碼台北市○○○路○段47巷18號1樓，即附圖所
    示A部分（面積98.28平方公尺）及第2層如付圖所示B部分（
    面積79.56平方公尺）以及附圖所示C部份（面積6.89平方公
    尺）均予拆除，此與原訴之請求均以上訴人占用土地為基礎
    事實，二訴之原因事實，有其社會事實之共通性及關聯性，
    而就原請求所主張之事實及證據資料，於追加之訴得加以利
    用，且無害於他造當事人程序權之保障（參照最高法院91
    年度台抗字第648號裁判），依民事訴訟法第446條第1項前
    段、第255條第1項第2款之規定，自應准許，核先敘明。
二、被上訴人起訴主張座落台北市○○區○○段4小段第503地號
    土地上之系爭房屋1樓，面積位置如附圖所示Ａ部分（共
    98.28平方公尺），為訴外人國防部空軍總司令部（下稱空
    軍總部）列管「吉松新村」眷舍，經空軍總部於民國40年分
    配居住，嗣經整修。被上訴人於62年離台前往美國，78年返
    國後，發覺上訴人居住該處並搭建2樓（附圖Ｂ部分，79.56
    平方公尺），上訴人雖辯稱向被上訴人買受房屋，惟其所提
    出承諾書、收據，製作日期為72年8月12日，被上訴人時在
    國外，顯見書面並非實在。另上訴人抗辯系爭房屋1、2樓均
    係其拆除舊屋後新建，則被上訴人本於民法第962條、767條
    規定，先位請求上訴人應將座落台北市○○區○○段4小段
    第503地號土地之門牌號碼台北市○○○路○段47巷18號1樓
    ，即附圖所示A部分（面積98.28平方公尺）房屋遷讓返還於
    被上訴人，並將第2層如附圖所示B部分（面積79.56平方公
    尺）拆除，追加備位聲明訴請上訴人應將座落台北市○○區
    ○○段四小段第503地號土地之門牌號碼台北市○○○路○段
    47 巷18號1樓，即附圖所示A部分（面積98.28平方公尺）及
    第2層如付圖所示B部分（面積79.56平方公尺）以及附圖所
    示C部份（面積6.89平方公尺）均予拆除。爰聲明：上訴駁
    回。備位聲明(一)上訴人應將座落台北市○○區○○段四小段
    第503地號土地之門牌號碼台北市○○○路○段47巷18號1樓
    ，即附圖所示A部分（面積98.28平方公尺）及第2層如付圖
    所示B部分（面積79.56平方公尺）以及附圖所示C部份（面
    積6.89平方公尺）均予拆除。
三、上訴人則以被上訴人54年即搬離系爭房屋，交由其妻羨采如
    （當時冠夫姓稱為：尹羨采如）處理，平日由羨采如出面處
    理房屋受損、收取租金等事務，且聲稱已與被上訴人電話連
    絡同意出售本件房屋，故上訴人認定其全權代理屋主，上訴
    人因而於72年間購買該屋，隨後拆除並重建為目前2層樓房
    屋，舊有眷舍既已不存在，被上訴人就「已不存在之舊有眷
    舍」，顯然已失其占有，而被上訴人就新建部分，自始未曾
    占有過，應無任何占有權源，因此被上訴人本於民法第962
    條規定訴請上訴人遷讓返還或拆除系爭房屋均無理由，另被
    上訴人非房地所有權人，亦不得主張民法第767條訴請遷讓
    或拆除房屋。再者被上訴人於93年前，長達數十年間均未異
    議，形同放棄本件房屋權利、默認上訴人取得本件房屋。羨
    采如於75年與被上訴人離婚，被上訴人至遲在當時應已知悉
    出售本件房屋買賣。並聲明：(一)原判決廢棄。(二)被上訴人在
    第一審之訴及假執行之聲請均駁回。
四、被上訴人主張系爭房屋1樓座落空總所有台北市○○區○○
    段四小段第503地號土地上，空總在40年間配予被上訴人居
    住（見審理卷51頁）。被上訴人於62年間赴美，將系爭房屋
    交予前妻羨采如及子女居住，迄78年返台，上開眷舍所在房
    地均由上訴人占有，上訴人系爭房屋二樓，必須經由內部樓
    通往一樓，並無獨立出入口（見第109頁），經原法院會同
    雙方履勘，督同台北市中山地政事務所人員實測後，系爭房
    屋1、2樓房舍及院子北側增建小屋之位置與面積分別如附圖
    Ａ（1Ｆ）─面積98.28平方公尺、Ｂ（2Ｆ）─面積79.56平
    方公尺、Ｃ（小屋）─6.89平方公尺，並繪有現場測量圖在
    卷（見原審卷第110、111頁）可按，且為上訴人所不爭執（
    僅爭執系爭房屋1、2樓係其拆除重建，詳如下述），自堪信
    此部分主張為真正。
五、被上訴人復主張其多年住在美國，並未親自或授權羨采如出
    售本件房屋等語，上訴人則否認上情，並以前詞置辯，。經
    查：
  (一)按，當事人主張有利於己之事實者，就其事實有舉證之責任
    ，次按夫妻於日常家務，互為代理人。民事訴訟法第277條
    、民法第1003條分別定有明文。又按妻處分其夫之不動產，
    通常固不屬於民法第1003條第1項，所謂日常家務之範圍，
    惟夫應負擔家庭生活費用，而久出不歸，行方欠明者，則關
    於維持家庭生活之必要行為，不得謂非屬於日常家務範圍，
    如依其情形，妻非處分其夫之不動產，不能維持家庭生活，
    而又不及待其夫之授權者，其處分即應認為有效 (最高法院
    49年度台上字第1284號著有判決參照)。
  (二)上訴人主張被上訴人委由羨采如出售本件房屋一節，固提出
    被上訴人名義承諾書與收據各一紙為證（見外放證物），惟
    上開文件書立時間均係72年8月12日，而被上訴人早於62年9
    月13日即出境，有被上訴人入出境日期證明書在卷可稽（證
    物外放），而書立承諾書之見證人楊淑珍亦證稱，當時被上
    訴人不在場，是其妻羨采如在場持被上訴人印章用印、簽名
    ；羨采如說被上訴人委託她全權處理，但我沒看到委託書等
    語（見原審卷第100、101頁），則被上訴人主張承諾書、收
    據並非被上訴人授權製作，實係羨采如以被上訴人名義所為
    等語，為有理由，上訴人復未能舉證證明被上訴人委託羨采
    如售屋或妻有不能維持家庭生活之情事，則揆諸前揭法條、
    判決意旨，不能認羨采如有權處分系爭眷舍，被上訴人雖離
    開眷舍多年，僅係空總收回眷舍之理由，被上訴人並不當然
    喪失其占有權源，上訴人辯稱被上訴人委由他人出售本件房
    屋，失去占有權源，或長年未異議，形同放棄本件房屋權利
    ，默認上訴人取得本件房屋云云，均不可取。
  (三)被上訴人復主張系爭房屋原為1樓，曾經其整修過等語，上
    訴人則辯稱原眷舍已拆除，現為兩層樓房均係其拆除重新建
    築為鋼筋混凝土二層樓等語，查，被上訴人主張原有眷舍係
    磚造及木造合併之一樓房屋，參諸國防部空軍總司令部政治
    作戰室主任室93年12月23日空眷字093007111號函所附「國
    軍眷舍管理表」記載配住眷舍建材為磚瓦，面積公建10坪、
    自建18坪（見原審卷第109、第51頁背面），則被上訴人配
    住之眷舍為一樓磚造房屋，面積28坪已可認定。而證人黃義
    正證稱其拆光地基重新新建二層樓樓房等語（見本院卷第35
    頁），並經原審會同台北市中山地政事務所測量人員至現場
    勘測系爭房屋為鋼筋混凝土造房屋，且一樓面積105.17平方
    公尺（105.17*0.3025＝31.81坪），二樓79.56平方公尺，
    有勘驗筆錄及繪製之土地複丈成果圖在卷可稽（見原審卷第
    109、110頁），是則新建系爭房屋與原眷舍建材不同、面積
    亦較原有一樓眷舍大，上訴人抗辯系爭二層樓房屋係其拆除
    原眷舍後重建等語，為有理由，而可採信。
  (四)按「占有人，其占有被侵奪者，得請求返還其占有物；占有
    被妨害者，得請求除去其妨害」，民法第962條前段定有明
    文。次按「民法上占有物返還請求權之行使，以占有人之占
    有被侵奪為要件，觀於民法第962條之規定而自明。所謂占
    有之侵奪，係指違反占有人之意思，以積極之不法行為將占
    有物之全部或一部移入自己之管領而言。」，最高法院83年
    度台上字第2311號著有判決可資參照。查被上訴人因空軍總
    部配住眷舍居住，使用範圍為圍牆內之空間，包括坐落之基
    地、院子，被上訴人得本於眷舍占有法律關係管理使用系爭
    眷舍及坐落之基地等，被上訴人眷舍為上訴人不法侵害拆除
    並重新建築二層樓房，被上訴人合法占有管理使用之基地，
    為上訴人所侵奪致無法使用，則其本於占有之法律關係，先
    位請求上訴人將原判決附圖二樓Ｂ部分79.56平方公尺房屋
    拆除，為有理由，請求就附圖一樓Ａ部分房屋遷讓返還被上
    訴人部分為無理由，其備位請求上訴人將附圖所示一樓Ａ部
    分（面積98.28平方公尺）及附圖所示Ｃ部份（面積6.89 平
    方公尺）均予拆除，為有理由（備位聲明就附圖Ｂ部分與先
    位聲明相同，係贅載），應予准許。上訴人抗辯被上訴人就
    舊有眷舍已失其占有，就新建房屋，自始未曾占有過，故無
    任何占有權源云云，自非可採。
五、綜上所述，被上訴人依據占有物返還請求權先位請求附圖二
    樓Ｂ部分79.56平方公尺房屋拆除，追加備位請求上訴人將
    附圖所示一樓Ａ部分（面積98.28平方公尺）及附圖所示Ｃ
    部份（面積6.89平方公尺）均予拆除，為有理由，應予准許
    。原審就先位應准許部分，為被上訴人勝訴判決，於法並無
    不合，上訴意旨仍執陳詞指摘原判決不當，求予廢棄改判，
    為無理由，應予駁回其上訴；另先位就Ａ部分房屋訴請遷讓
    返還部分，為無理由，原審就此部分為上訴人敗訴判決，自
    有未洽，上訴意旨指摘原判決不當，求予廢棄，為有理由。
    先位聲明遷讓返還Ａ部分房屋部分固無理由，惟被上訴人追
    加備位聲明請求拆除Ａ、Ｃ房屋部分為有理由，本院應就備
    位聲明部分為審理，並為被上訴人勝訴之判決，另被上訴人
    備位聲明就附圖Ｂ部分與先位聲明相同，核係贅載，不另為
    駁回之諭知。併此敘明。
六、因本案事證已臻明確，雙方其餘主張陳述及所提之證據，均
    毋庸再予審酌，附此說明。
七、據上論結，本件上訴一部有理由，一部無理由，被上訴人追
    加備位之訴為有理由，依民事訴訟法第449條第1項、第78
    條，判決如主文。
中　　華　　民　　國　　94　　年　　11　　月　　29　　日
                  民事第十四庭審判長法　官 劉靜嫻
　　　　　　　　　　　      　　　　法　官 陳駿璧
　　　　　　　　　　　      　　　　法　官 李錦美
正本係照原本作成。
不得上訴。
中　　華　　民　　國　　94　　年　　11　　月　　29　　日
　　　　　　　　　　　　　　　　　　書記官 明祖全
